最高法院刑事判決　　　　　　　　　 110年度台上字第4011號
　　　　　　　　　　　　　　　　　 110年度台上字第4239號
上　訴　人　郭美麗


選任辯護人　謝明智律師
　　　　　　朱奕縈律師
上　訴　人　LH000001-B　


選任辯護人　蘇亦洵律師
　　　　　　盧永盛律師
上列上訴人等因違反臺灣地區與大陸地區人民關係條例等罪案件
，不服臺灣高等法院臺中分院中華民國110年2月25日第二審判決
（108 年度上訴字第2426、2436號，起訴案號：臺灣臺中地方檢
察署105 年度偵字第27427、28870、30223、31581號，追加起訴
案號：同署106 年度偵字第8104、8363、8793、8794號），提起
上訴，本院判決如下：
    主  文
上訴駁回。
    理  由
一、按刑事訴訟法第377 條規定，上訴於第三審法院，非以判決
    違背法令為理由，不得為之。是提起第三審上訴，應以原判
    決違背法令為理由，係屬法定要件。如果上訴理由書狀並未
    依據卷內訴訟資料，具體指摘原判決不適用何種法則或如何
    適用不當，或所指摘原判決違法情事，顯與法律規定得為第
    三審上訴理由之違法情形，不相適合時，均應認其上訴為違
    背法律上之程式，予以駁回。
二、本件原審審理結果，認為上訴人郭美麗、LH000001-B（姓名
    詳卷，下稱上訴人等）之犯行明確，因而撤銷第一審判決附
    表二編號二犯罪事實四㈠㈡㈢㈣部分之科刑判決，改判適用
    刑法第55條想像競合犯規定，論處郭美麗共同犯臺灣地區與
    大陸地區人民關係條例（下稱兩岸條例）第79條第2 項之圖
    利使大陸地區人民非法進入臺灣地區罪刑（即原判決附表乙
    編號二犯罪事實四㈠至㈣部分，處有期徒刑2年2月），並依
    法諭知沒收（追徵）。上訴人等其餘部分，則維持第一審適
    用刑法第59條，論處郭美麗共同犯兩岸條例第79條第2 項（
    即原判決附表乙編號二犯罪事實三㈠㈡部分，為想像競合犯
    ），及同條第4項、第2項（即原判決附表乙編號二犯罪事實
    五㈠㈡部分）之圖利使大陸地區人民非法進入臺灣地區既遂
    、未遂罪刑（各處有期徒刑1年10月及1年），及就既遂部分
    依法諭知沒收（追徵）之判決；維持第一審依刑法想像競合
    犯規定，論處LH000001-B共同犯兩岸條例第79條第1 項之使
    大陸地區人民非法進入臺灣地區罪刑，共2 罪（即原判決附
    表乙編號三犯罪事實二㈠㈡，及犯罪事實四㈠㈡部分，各處
    有期徒刑1年2月及1年6月）之判決，駁回上訴人等關於此部
    分之第二審上訴（另對郭美麗改定其應執行有期徒刑2年8月
    ；至原判決附表乙編號三即犯罪事實六，有關共同犯行使偽
    造特種文書部分，LH000001-B不服第二審論處罪刑之判決提
    起第三審上訴後，復撤回上訴，已告確定）。從形式上觀察
    ，原判決關於上訴人等上開部分並無判決違法情形存在。
三、上訴人等上訴意旨：
  ㈠郭美麗部分
  1.郭美麗於第二審上訴之理由狀明指證人如LH000001（下稱LH
    1 ）等人之證言若未經對質詰問，則無證據能力等語；郭美
    麗之辯護人於原審亦表明LH1 於偵查中未經具結部分之陳述
    ，無證據能力；關於LH1 就李阿嬌年籍資料之陳述，郭美麗
    亦已表示不同意作為證據。原審關於此部分證據能力之認定
    ，或與事實不符，或於刑事訴訟法第159條第1項、第159 條
    之5第1項規定有違。
  2.依LH1 於第一審之陳述，可知其係出於自願以假結婚之方式
    來臺，並係借助郭美麗等人之力以遂行其目的。詎LH1 又主
    動報警致本案曝光，則其是否為本案之被害人，誠已可疑。
    原判決就犯罪事實（以下所載犯罪事實，均指原判決之記載
    ）四㈢部分，僅以LH1 之單一陳述為郭美麗有罪判決之主要
    證據；岳伯樂及林雅芬之陳述則不足以印證郭美麗有圖利媒
    介、容留猥褻之犯罪事實，非適合之補強證據。犯罪事實四
    ㈣部分，原判決更僅以LH1 之單一陳述為唯一證據，並無其
    他獨立補強證據相佐，均明顯違背法令。
  3.LH1 係出於自願以假結婚之方式來臺，而以該方式入境本即
    具高風險，通常須應允高額代價；又因此類債務於入境前多
    未清償，而約定於工資中扣抵，亦即並非郭美麗增列於 LH1
    工作過程中另行負擔之費用，而不屬同一期限新生之債務多
    於工作之報酬，或扣抵工作報酬後永遠無法清償原欠，難謂
    係不當債務。且依LH1 之陳述，可知其曾目睹郭美麗拿錢給
    人頭老公；LH1 在寶麗晶之勞動報酬亦未低於從事同等工作
    之人，且非無工作期限，而有做愈久欠愈多、清償遙遙無期
    情形。則LH1 入境來臺所衍生之費用，自應由其清償，難謂
    是不當債務，與意圖營利利用不當債務約束，使人從事性交
    易罪之構成要件不符。再者，劉春花於原審提出LH1 簽發之
    本票，可以證明郭美麗與LH1間，確有債權債務關係。而2人
    間有無債務關係？債務所生之事由及金額各為何？是否為不
    當債務抑僅為一般民事借貸？均與郭美麗是否利用不當債務
    約束使人從事性交易，藉以圖利，至關重要，原審有未予調
    查或調查未盡之違誤。
  4.LH1一入境臺灣，郭美麗違反兩岸條例第79條第2項之罪即已
    完成；犯罪事實四㈠㈡及㈢㈣間，時間不同、行為態樣亦有
    差異、著手實施之階段並非同一、侵害法益亦屬有別、且無
    前行為伴隨後行為之必然性，應分別視為二行為，獨立評價
    。原判決認為犯罪事實四之各行為間有部分合致，為想像競
    合犯，有判決適用法則不當之違法。
  ㈡LH000001-B部分
  1.犯罪事實二㈠㈡即使大陸地區人民LH000001-C （下稱LH1-C
     ）入境臺灣地區部分，原判決係以LH000001-E （本院按：
    即LH1-C之俗稱之人頭老公，下稱LH1-E）於警詢、偵查中之
    陳述，作為論據。然依其陳述可知，LH1-C 家境不佳，豈可
    能允諾給LH1-E 新臺幣（以下除特別註明幣別者外，均指新
    臺幣）10萬元至20萬元，甚至要等到LH1-C 取得身分證即多
    年後才能拿到錢，不合情理，且有違經驗法則，而有證據上
    矛盾之違法。且LH1-C、LH1-E入境臺灣後，LH000001-B係留
    在大陸地區，無從得知LH1-C與LH1-E在臺灣實際互動與活動
    ，亦未參與結婚登記之流程，如何能與該2 人有犯意聯絡及
    行為分工？有關LH000001-B如何遊說LH1-E 結婚，及如何教
    導對方回答入臺面談、如何應對調查等具體情節，LH1-E 自
    警詢、偵查中均付之闕如，原判決對此亦毫無記載。再依LH
    000001-A（即LH1之俗稱之人頭老公，下稱LH1-A）之陳述，
    可知陳鵬先（移民署官員）曾教導其他被告如何應答；反之
    ，LH000001-B無任何公務體系之經驗，又如何能教導 LH1-E
    應對移民署官員之調查。原判決顯然有認定事實未依證據、
    判決不備理由、應調查證據未予調查之違法。
  2.原判決認LH000001-B有犯罪事實四㈠㈡犯行，無非以LH1 之
    陳述為證。然LH000001-B僅對LH1 告以來臺灣上班賺的錢比
    較多，問是否要介紹臺灣的人嫁過來；而LH000001-B先前嫁
    給臺灣人發現臺灣生活較好，幫自己親友找對象事屬正常，
    如何能逕行解釋為LH000001-B要（介紹LH1）假結婚？且LH0
    00001-B並未陪同LH1與LH1-A 在大陸地區拍照、辦理結婚登
    記，參加宴客則是正常親友活動。若LH1陳述為真，LH00000
    1-B 所為，即與「親友帶朋友，由熟悉當地之人當地陪，陪
    同遊玩」之人相同，無從作為LH000001-B與其他共犯有犯意
    聯絡及行為分工之證據。再依LH1-A 、郭美麗之陳述，可知
    陳鵬先對於兩岸人民結婚之流程知之甚詳，假結婚係由陳鵬
    先教導LH1-A及LH1如何應付移民署官員提問，LH000001-B僅
    單純陪同亦無聯絡郭美麗處理假結婚事宜，其並無參與構成
    要件行為，如何與其他共同被告有犯意聯絡或行為分擔，原
    判決未予釐清亦無任何說明，有不備理由及應調查證據未予
    調查之違法。
四、惟查：
  ㈠郭美麗部分
  1.證人LH1 曾經第一審傳喚到庭使當事人詰問，並予郭美麗對
    質詰問之機會（見第一審105 年度訴字第1568號卷第66頁以
    下），並無未經詰問情形；且郭美麗於原審雖再聲請傳喚LH
    1，然其後已經捨棄聲請（見原審108年度上訴字第2426號卷
    ㈡第224頁），足見已放棄詰問權。又原判決援引之LH1於民
    國105年3月21日及同年4月8日之偵查中之陳述（見原判決第
    12頁），亦屬具結後之證詞（見105年度偵字第27427號卷㈠
    第28頁以下、第52頁以下），郭美麗上訴意旨1 關於此部分
    之指摘，與卷內證據資料不合，難認係合法之上訴第三審理
    由。有關LH1就LH000001-B年籍資料之陳述，雖與LH000001-
    B之真實姓名及其與LH1之關係（見LH1 於第一審之陳述）有
    關，然原判決並未援引LH1 此部分之陳述，作為郭美麗有罪
    之依據，自無郭美麗所指之違法情形。
  2.犯罪事實四㈢即使LH1 從事性交易部分，原判決認郭美麗有
    此部分犯行，係以郭美麗自承明知LH1 入臺後係要在寶麗晶
    從事半套性交易工作，並有介紹LH1 給寶麗晶之幹部等情，
    並依憑LH1 於偵查及第一審之陳述，為其主要論據（見原判
    決第12、13頁），並無僅以LH1 之陳述作為唯一依據之情形
    。且郭美麗於檢察官訊以：對於你引薦LH1 以假結婚方式入
    境臺灣性交易，涉嫌妨害風化部分，是否認罪，回稱：這部
    分我認罪（見105年度偵字第27427號卷4第7頁）。亦可見原
    判決之認定並非無據。關於犯罪事實四㈣即對LH1 施加不當
    債務約束使從事性交易部分，原判決係以郭美麗於警詢時自
    承：LH1每15天為1期，每期還我6萬5000元，共計還款8個月
    104萬元；於偵查中稱：我有借LH1-C三筆款項分別是30萬元
    、100萬元、25萬元，這三筆都是拿給LH1-C，LH1-C 說這些
    款項是LH1來臺費用、大陸整型費用及LH1欠其他人的款項，
    所以這些帳就是記在LH1上；於第一審供承：我有向LH1表示
    尚積欠105萬元各等語。依郭美麗上開所述，其自承LH1積欠
    之債務金額至少209萬元；輔以LH1於原審證述：我來臺灣前
    ，我姑姑（本院按：即LH000001-B）有要我簽一張人民幣24
    萬元之欠條，表示我假結婚之費用、支付我家人之費用及LH
    000001-B跟其他人借的款項；郭美麗在我入臺後，就說這些
    費用都是她付的；我表姊LH1-C 說她有跟我婆家、父親借錢
    ，這些款項也是郭美麗清償。後來我有看到郭美麗拿錢給我
    的假老公，郭美麗就說我要再還30萬元，之後又多了100 萬
    元的債務，LH1-C 說是請郭美麗、警察吃飯、包紅包及買禮
    物給他們的費用，也是要由我清償；郭美麗後來又說我姑姑
    因為妨害風化案件被遣送回大陸，想要再進來臺灣，有幫她
    送錢給退休的警察，50萬元已經花完，這筆錢我也要幫忙還
    ；我是於幫第一個客人按摩後，才知道來臺灣是要從事半套
    性交易，當時心裡並不願意從事這工作，但已經進來臺灣、
    也積欠款項，所以只能繼續從事這工作；我表姊有跟我說錢
    還完了才能休息等語。並說明以上名目之花費、支出，何以
    係不當之債務；郭美麗係利用上開不當債務約束，使LH1 心
    理上受有須清償債務之強制力，而違反其意願從事性交易等
    情。有關劉春花於原審之證述如何不可採信，亦詳予說明（
    見原判決第13至16頁）。核其論斷，與卷內證據並無不合。
    郭美麗就原審採證認事之適法職權之行使，且已經原判決明
    白說明之事項，依憑己意，再事爭執，自非合法之上訴理由
    。
  3.上訴係對判決不服而請求救濟之制度，上訴所主張之內容自
    應有上訴利益，亦即「無利益，即無上訴」可言。而想像競
    合犯為裁判上一罪，相較於數罪併罰，實較有利於上訴人。
    郭美麗上訴意旨4 主張犯罪事實四㈠㈡及㈢㈣應分別視為二
    行為，獨立評價為二罪，指摘原判決論以想像競合犯「一罪
    」係違法等語，顯非為自己利益而上訴，而無上訴利益，並
    非上訴第三審之合法理由。
  ㈡LH000001-B部分
  1.有關犯罪事實二㈠㈡即使大陸地區人民LH1-C 入境臺灣地區
    部分，原判決係以LH1-E於警詢時陳稱：LH000001-B 向我表
    示如與LH1-C假結婚，要給我10萬至20萬元，但要等到LH1-C
    拿到身分證後才給這筆錢；LH1-C 來臺之目的係要打工賺錢
    ；我與LH1-C團聚面談時所陳述之內容，都是LH000001-B 教
    我的；於偵查中稱：LH000001-B出面遊說我，說LH1-C 的父
    親住院，需要醫藥費，讓她以假結婚之方式來臺打工賺取醫
    藥費，並允諾要給我10萬元至20萬元；隔年LH000001-B就帶
    我和LH1-C 在大陸地區辦理結婚登記，並且教我臺灣於結婚
    面談時大部分會問到的問題各等語；LH1-C就其與LH1-E係假
    結婚乙節，於偵、審中亦均表示認罪；併同結婚公證書、大
    陸地區人民入出臺灣地區申請書、保證書、臺灣地區人民申
    請大陸地區配偶來臺團聚資料表、海基會核驗證明文件，為
    其佐證；有關LH000001-B與LH1-C、LH1-E間，如何有犯意之
    聯絡及行為之分擔，亦詳予說明（見原判決第17、18頁）。
    並無LH000001-B所指僅以LH1-E 之陳述作為論據、理由不備
    或調查職責未盡之違法情形。LH000001-B就原審採證認事及
    心證形成之判斷，依憑己見，指為違法，自非合法之上訴第
    三審理由。
  2.原判決認LH000001-B有犯罪事實四㈠㈡使大陸地區人民 LH1
    非法進入臺灣地區之犯行，係依憑郭美麗及LH1 之陳述，以
    及結婚公證書、大陸地區人民入出臺灣地區申請書、保證書
    、臺灣地區人民申請大陸地區配偶來臺團聚資料表、海基會
    核驗證明文件等證據資料，為其論據（見原判決第18至20頁
    ）。且LH1-A為前往大陸地區與LH1「結婚」而偕同陳鵬先、
    林庭均（郭美麗之女，另經第一審判處罪刑確定）前往大陸
    時，LH000001-B除前往接機、安排住宿外，並參與「婚宴」
    及拍攝「婚紗照」等事實，已經LH1-A 、林庭均於警詢及偵
    查中指述明確；林庭均並稱我們都是跟著LH000001-B走（見
    105年度偵字第27427號卷2.第105至107頁，第112、113頁；
    同卷1.第201至203頁）。而LH000001-B除於檢察官訊問時坦
    承郭美麗為了LH1 結婚的事打電話給我及前述之接機、拍婚
    紗照及婚宴外，另稱：結婚登記部分我只有陪他們進入民政
    局，就離開了各等語（見106 年度偵字第8104號卷第21頁反
    面、第22頁）。LH1 及LH1-A更均坦承係假結婚（見105年度
    訴字第1568號卷㈠第274頁、同卷㈢第69頁）。足見LH00000
    1-B不僅知悉LH1及LH1-A「結婚」一事，且負責後續2人於大
    陸地區「結婚」之事宜；原判決依前開證據資料，認LH0000
    01-B與郭美麗等人就此部分犯行，有犯意之聯絡及行為之分
    擔，與卷內證據尚無不合，亦無僅以LH1 之指述為唯一依據
    ，或調查職責未盡、判決不備理由之違法情形，LH000001-B
    上訴意旨2 之指摘，或僅單純否認犯罪，或係就原審採證認
    事之行使，任意爭執，並未具體指明原判決有如何之違法，
    自非適法之上訴第三審理由。
五、依上說明，上訴人等對得上訴第三審之兩岸條例及郭美麗犯
    刑法第231條第1項、違反人口販運防制法第31條第1 項部分
    ，重執己見，指摘原判決認事用法有誤，其等之上訴均違背
    法律上之程式，俱應予駁回。上訴人等之前述上訴既非合法
    ，則其等所犯與之有想像競合關係之刑法第214 條之使公務
    員登載不實文書（即犯罪事實二㈠㈡、犯罪事實四㈠㈡LH00
    0001-B，及犯罪事實三㈠㈡、犯罪事實四㈠至㈣郭美麗）部
    分，因屬刑事訴訟法第376條第1項第1 款所列不得上訴之案
    件，第一審及原審復均認為成立犯罪，並無同條項但書適用
    ，故本院無從對之為實體審理，應併予駁回。
據上論結，應依刑事訴訟法第395條前段，判決如主文。
中    華    民    國   110    年    10    月    7     日
                  刑事第四庭審判長法  官  林  立  華  
                                  法  官  謝  靜  恒  
                                  法  官  王  敏  慧  
                                  法  官  李  麗  珠  
                                  法  官  林  瑞  斌  
本件正本證明與原本無異
                                  書記官
中    華    民    國   110    年    10    月    12    日